臺灣高等法院民事裁定　　　　　　　　 100年度家聲字第19號
異　議　人　 林　靳　　生前住.
上列異議人因與相對人王淑珍間撤銷婚姻事件，對於民國100年
4月15日本院100年度家抗字第29號裁定聲明異議，本院裁定如下
：
    主    文
異議駁回。
    理    由
一、異議意旨略以：本院100年度家抗字第29號裁定（下稱原裁
    定）認林靳二字為潘林靳三字、林靳居住之香港九龍東頭村
    為東興村、林靳已死亡等情，均係以推測及作假證據方式為
    認定，侵害伊之權利。且寄送予伊之原裁定，與信封不符；
    為何僅潘振起之名字有英譯，潘林靳則無。原裁定不知香港
    死亡證由何單位辦理，香港永春同鄉會之劉會長亦作證林靳
    仍生活在香港。相對人係潘世燕之重婚對象，卻侵占林靳之
    幾十億財產，對林靳應負侵權行為、不當得利之損害賠償責
    任云云。
二、按抗告法院之裁定，以抗告不合法駁回者，不得再為抗告，
    但得向原法院提出異議。前項異議，準用第四百八十四條第
    二項即對於法院同種裁定抗告之規定。而依本編規定，應為
    抗告而誤為異議者，視為已提出抗告；應提出異議而誤為抗
    告者，視為已提出異議。民事訴訟法第484條第2項、第486
    條第2項、第3項、第495條分別定有明文。又按，人之權利
    能力，始於出生，終於死亡。有權利能力者，有當事人能力
    。民法第6條、民事訴訟法第40條第1項亦有明定。而抗告人
    無當事人能力而提起抗告，為抗告不合法，抗告法院應以裁
    定駁回之。此觀諸民事訴訟法第495條之1第1項、第444條第
    1 項本文、第463條、第249條第1項第3款等規定自明。
三、經查：
（一）異議人係對本院原裁定聲明不服，依上二之規定，應視為
      提出異議，合先敘明。
（二）林靳之英文拼音為LIN CHIN，出生日期為西元1915年10月
      21日，即民國4年10月21日，配偶為潘世燕，於64年4月25
      日入臺灣，遷入日期74年2月16日，並於89年9月11日遷出
      國外，而其子潘振起之英文拼音為POON, CHUN HEI，有其
      提出之請法院撤銷重婚王淑珍為潘世燕之配偶案狀、香港
      永春同鄉會證明文件、國民身分證、臺北市戶籍登記簿、
      香港永久性居民身分證（均影本，分別見原裁定卷第8頁
      、第24頁至第26頁、第29頁），及林靳之個人基本資料查
      詢結果附卷可證（見士林地院99年婚字第175號卷第39頁
      ）。參以香港生死登記處2009年7月6日出具之核證副本影
      本（見原裁定卷第72頁、第74頁、第76頁）所載，潘林靳
      PAN, LIN CHIN死亡日期為西元2004年5月22日，即民國93
      年5月22日，死亡時年88歲，申報人為POON, CHUN HEI，
      身分為SON（即兒子），住所為香港九龍東頭村旺東樓121
      6號等節，並業經臺灣士林地方法院（下稱士林地院）98
      年度整字第1號裁定、士林地院98年度訴字第1500號卷裁
      定、士林地院99年度訴字第63號卷裁定、99年度訴字第41
      號裁定所審認（均影本，見原裁定卷第66頁至第77頁）。
      基此，堪認林靳與已死亡之潘林靳應為同一人，而潘林靳
      之潘姓，僅係林靳冠用其夫潘世燕之姓，要屬無疑。
（三）至2010年5月28日香港永春同鄉會之文件（下稱系爭文件
      ，見本院卷第26頁），至多僅能說明林靳曾委託潘振起代
      為行使權利，然其時林靳是否生存，經詳閱系爭文件之全
      文，並未敘及，自難僅以系爭文件即認定林靳仍生存。又
      上（二）之裁定均經送達潘振起等情，有士林地院送達證
      書、派遞通知書附卷可稽（均影本，分別見原裁定卷第67
      頁背面至第68頁、第70頁背面至第71頁、第73頁背面），
      佐諸經本院囑託行政院大陸委員會香港事務局（下稱香港
      事務局）調查，香港事務局復稱：潘振起拒絕帶往或提供
      林靳之詳細地址，致無法證實林靳是否生存或死亡等節，
      有香港事務局100年3月28日（100）港局綜字第0244號書
      函附卷可佐（見原裁定卷第59頁）以觀，潘振起即POON ,
      CHUN HEI既為林靳之子，倘林靳非係已死亡之潘林靳，何
      以POON, CHUN HEI會向香港生死登記處申報潘林靳死亡？
      何以上（二）所述香港生死登記處出具之核證副本，記載
      POON, CHUN HEI為潘林靳之子（SON）？何不提出足以證
      明林靳尚生存之證據？何以林靳之代理人潘振起，竟拒絕
      帶香港事務局人員前往林靳現所在住所，或提出林靳之詳
      細地址，以供查訪林靳是否生存？
（四）再者，林靳既欲以士林地院99年婚字第175號撤銷婚姻訴
      訟事件，撤銷其夫潘世燕與相對人間之重婚姻，自應極力
      證明其仍生存，以符合訴訟要件即提起訴訟之當事人能力
      ，以免經認定其已死亡，因欠缺當事人能力而遭裁定駁回
      ，方合乎常情。然而，稱林靳代理人之潘振起一再空泛主
      張林靳非潘林靳，而指摘卷內證據皆非真實，卻僅以系爭
      文件堅稱林靳尚未死亡，但未提出其他證據以證明林靳仍
      然生存，且迄未就上（三）之種種疑問為合理說明。衡諸
      一般常情，顯難採信其就林靳仍然生存之主張為真實，而
      應認上（二）所述香港生死登記處出具之核證副本關於林
      靳業已死亡之記載為真正，至屬明悉。
（五）復按，如以指印、十字或其他符號代簽名者，在文件上，
      經二人簽名證明，亦與簽名生同等之效力。民法第3條第3
      項固有明定。查潘振起寄送之書狀雖有註明林靳之手指紋
      ，然未有二人之他人簽名證明，要與上開規定不符，尚不
      能認該文書為林靳所製作，併此指明。
（六）職是，承上（二）、（三）、（四）所述，堪見林靳即係
      潘林靳，並於提起異議時業已死亡，而無當事人能力，且
      無從補正。是揆諸上二之規定及說明意旨，應認林靳之異
      議為不合法，應予駁回。至林靳既已死亡，亦無授予潘振
      起訴訟代理權之可能，當無命其補正之必要，附此指明。
四、據上論結，本件異議為不合法，爰裁定如主文。
中    華    民    國   100    年    6     月    17    日
                  民事第五庭
                        審判長法  官  李錦美
                              法  官  黃雯惠
                              法  官  鍾任賜
正本係照原本作成。
不得聲明不服。
中    華    民    國   100    年    6     月    17    日

                              書記官  吳金來